最高法院民事判決　　　　　　　　　　　　　　　八十七年度台上字第二八九九號
　　上 訴 人　王羅琴
　　　　　　　王 菊 娥
　　　　　　　王 金 順
　　　　　　　王 金 圳
　　　　　　　王 菊 香
　　　　　　　王 金 煌
　　被上訴人　王林彩鳳
右當事人間請求土地所有權移轉登記事件，上訴人對於中華民國八十六年十一月十日
臺灣高等法院臺中分院第二審判決（八十六年度上字第二八一號），提起上訴，本院
判決如左：
    主  文
原判決廢棄，發回臺灣高等法院臺中分院。
    理  由
本件上訴人主張：坐落臺中縣太平市○○段二六二之八七及二六二之八八號土地（以
下稱系爭土地）原係同段二六二之三二號土地之一部，於民國七十一年十一月二十四
日分割而出。未分割前之二六二之三二號土地（以下稱二六二之三二號土地），係由
已故王添池生前依耕者有其田條例向地主承租耕作，嗣經放領，王添池即將其權利贈
與其孫王昭明及王昭楠共有，而以王昭楠名義登記為土地所有人。王昭楠嗣於六十六
年八月二十四日死亡，被上訴人為其繼承人，辦理繼承登記後，於六十七年九月六日
立具「覺書」乙紙交付王昭明收執，內載明二六二之三二號土地實由王昭明、王昭楠
兄弟所共有，茲王昭楠死亡，由被上訴人繼承登記為所有權人，王昭明確有所有權應
有部分二分之一等語，足證王昭明將其對二六二之三二號土地之所有權應有部分二分
之一係信託登記於被上訴人名下。王昭明於七十七年二月十九日死亡，伊為其繼承人
，則前開信託登記關係即存於兩造間。系爭二六二之八七號土地今經編為行水區，二
六二之八八號土地編為道路用地，已可登記為共有，爰以起訴狀繕本之送達對被上訴
人為終止系爭土地信託登記之意思表示。信託關係既經終止，被上訴人即應返還信託
物等情，求為命被上訴人將系爭土地所有權應有部分二分之一移轉登記與伊等公同共
有之判決。
被上訴人則以：王添池係四十二年三月二十八日死亡，王昭楠早於王添池死亡前之三
十八年九月十七日即創立新戶，獨立生活，而政府係於王添池死亡後之四十二年七月
三十一日始辦理放領，足證二六二之三二號土地係王昭楠直接向政府承領而取得所有
權，並非受讓自王添池，而為王昭明與王昭楠同財共居之財產，要無信託登記情事。
且上訴人就同一事實及法律關係於八十一年間曾起訴為與本件相同之請求，業經確定
判決認定雙方並無信託登記關係存在在案。茲再提起本件訴訟，有違一事不再理原則
等語，資為抗辯。
原審維持第一審所為上訴人敗訴判決，駁回其上訴，係以：上訴人主張兩造間就系爭
土地之所有權應有部分各二分之一存有信託登記關係，係以覺書影本為其論據。上訴
人前曾以同一覺書，主張王昭明與王昭楠就二六二之三二號土地存有信託登記關係，
兩造並因繼承而繼受該信託登記關係，該信託登記關係業因王昭楠死亡而終了等情，
訴請被上訴人將系爭土地及分割後之二六二之三二號土地（以下稱三土地）所有權應
有部分各二分之一，移轉登記與上訴人公同共有，案列臺灣臺中地方法院八十一年度
訴字第一二二○號審理（以下稱前案），經判決上訴人敗訴後，上訴人提起第二審上
訴，聲明求為確認伊對三土地有公同共有之所有權應有部分二分之一存在，臺灣高等
法院臺中分院（以下稱臺中分院）八十一年度上字第六○四號判決認此等聲明係訴之
減縮，予以准許，其減縮後之訴訟業經判決上訴人敗訴確定，有該事件歷審判決可按
。其經減縮之訴，即請求被上訴人將三土地移轉登記與上訴人公同共有部分，自合法
減縮時起，訴訟繫屬溯及的消滅，依民事訴訟法第二百六十三條第二項規定，自不許
上訴人再行起訴。上訴人茲提起本件訴訟，以相同之兩造為當事人，同樣主張系爭土
地之信託登記關係業已消滅，本於信託登記關係消滅後之信託物返還請求權，聲明請
求被上訴人將系爭土地所有權應有部分各二分之一，移轉登記與上訴人公同共有，又
為前案聲明所涵蓋，應認屬同一事件。上訴人於前案主張信託關係因王昭楠死亡而消
滅，本件改稱信託登記關係由兩造繼承，以本件起訴狀之送達為終止信託登記關係之
意思表示，雖有所不同，惟上訴人於前案亦係以覺書為信託登記關係存在之證明，與
本件均是本於信託登記關係消滅後請求返還所有物之權利，而為請求，其基本事實並
無不同。上訴人主張：前案主張信託登記關係存在於王昭明及王昭楠之間，本件主張
信託登記關係存在於王昭明與被上訴人之間，尚有不同云云，尚無可採，其提起本件
訴訟，於法尚有未合。況查上訴人提出覺書影本，主張被上訴人於六十七年九月六日
書立覺書云云，業經前案確定判決以：被上訴人否認其事，上訴人始終不能提出覺書
原本以證明其存在，雖上訴人王金順謂七十四年八月二十二日伊家失竊，整個保險櫃
被竊賊搬走，覺書原本亦併同被盜走云云，惟其聲請訊問之警員陳錫濱證稱：該案係
由臺中縣警察局刑警隊員劉基楚處理，非伊處理，報案紀錄已找不著等語，並不能為
有利上訴人之證述；警員劉基楚則證稱：伊記得當時是備勤或巡邏，王昭明家中有人
報失竊，他們開商店，店內保險櫃被打開，伊晚上七點多、八點左右去看過，王昭明
他們說土地資料被偷，是否遺失覺書伊並不知道等語，與王金順陳稱是凌晨二、三點
失竊，早上九點報案，警員九點半到現場，是整個保險櫃被搬走等情，既不相同，劉
基楚所指之竊案與上訴人陳述之竊案應非同一案件，況且證人劉基楚亦稱不能證明上
訴人有失竊覺書情事，亦不能資為有利上訴人之證據。又代書吳佳純固結稱覺書之印
文與被上訴人辦理繼承登記之印文相同，惟亦證稱：辦理繼承登記時，土地還不能分
割，王昭明有說土地一人一半，但伊沒問被上訴人，係依王昭明告知之內容書寫覺書
。伊有告訴王昭明覺書之印章要由被上訴人蓋章，但沒親眼看到被上訴人在覺書上蓋
章等語，亦不足為有利上訴人之認定。又上訴人所舉鄭高山出具之證明書、照片暨太
平鄉後備軍人名冊，雖足以證明王昭楠向政府承領二六二之三二號土地時，王昭明正
在澎湖服兵役。惟政府依實施耕者有其田條例，徵收人民私有出租耕地以放領，係基
於公法所為之行政處分，其徵收之私有耕地係屬原始取得。二六二之三二號土地既經
政府依實施耕者有其田條例向地主徵收，再放領與王昭楠，王昭楠即係自原始取得所
有權之政府，依國家行政處分之作用，承領取得系爭土地之所有權。王昭明並未取得
系爭土地之財產權，應無何權利可信託移轉予王昭楠。何況上訴人自陳：當時王昭明
應召入伍，王昭楠、王昭明之母王陳玉乃安排先以王昭楠名義辦理放領登記云云，亦
足見辦理放領登記僅係王陳玉個人意思，王昭明並無何信託行為可言。有關王昭明服
役之證明亦無得為上訴人有利之認定等語，認定王昭明與王昭楠間就系爭土地無信託
關係存在，而為上訴人敗訴之判決，有臺中分院八十三年度上更(二)字第六四號、最高
法院八十四年度台上字第一○四四號民事判決可稽。上訴人仍持上述之證據方法，主
張兩造就系爭土地有信託關係存在，自無可採。從而，其主張兩造間信託關係業已終
止，請求被上訴人將系爭土地之所有權應有部分各二分之一移轉登記與伊公同共有，
即無由准許等詞，為其判斷之依據。
惟查：上訴人於前案係主張信託登記關係存在於王昭明及王昭楠之間，因王昭楠死亡
而終了，信託之土地應移轉登記與王昭明所有，被上訴人為王昭楠之繼承人，拒不辦
理移轉登記等情，而為移轉登記之請求（見一審卷三八頁前案第一審判決事實欄之記
載），於本件則主張：被上訴人書立覺書，足見王昭明將系爭土地所有權應有部分各
二分之一信賴登記於被上訴人名下，信託登記關係存在於王昭明與被上訴人之間，茲
因系爭土地已可登記為共有，而以起訴狀繕本之送達終止此項信託登記關係等語，而
為請求（見上訴人起訴狀之記載）。二者主張之信託契約似非同一，其終止後之信託
物返還請求權亦自難認係同一。原審認前案與本件訴訟為同一事件，應受民事訴訟法
第二百六十三條第二項規定之拘束，上訴人提起本件訴訟與法不合云云，尚有可議。
再者，臺中分院八十三年度上更(二)字第六四號判決雖認定王昭明與王昭楠間就系爭土
地無信託關係存在，而為上訴人敗訴之判決，嗣經上訴人提起第三審上訴，最高法院
八十四年度台上字第一○四四號判決係以：上訴人主張各情就令屬實，於其請求移轉
登記之前，三土地在法律上仍屬被上訴人所有，殊無由上訴人主張其有二分之一所有
權存在之餘地，其訴請確認就三土地共同有所有權二分之一存在，於法顯有不合等由
，而維持臺中分院所為上訴人敗訴判決，駁回其上訴，並告確定（見一審卷七四頁反
面）。兩造間有關覺書是否存在﹖王昭明與王昭楠間就系爭土地有無信託關係存在﹖
等重要爭點，尚難謂已經確定判決審理及判斷。原審認上開爭點業經確定判決認定，
援引而為不利上訴人之判斷，亦有可議。上訴論旨，指摘原判決不當，求予廢棄，非
無理由。
據上論結，本件上訴為有理由。依民事訴訟法第四百七十七條第一項、第四百七十八
條第一項，判決如主文。
中      華      民      國    八十七    年     十二     月     十一     日
                              最高法院民事第五庭
                                  審判長法官  吳  啟  賓
                                        法官  洪  根  樹
                                        法官  謝  正  勝
                                        法官  劉  福  來
                                        法官  黃  熙  嫣
      右正本證明與原本無異
                                              書  記  官
中      華      民      國    八十七    年     十二     月    二十九    日
